臺灣嘉義地方法院民事裁定
110年度消債職聲免字第19號 
聲請人即
債  務  人  許船波  
代  理  人  劉育辰律師
相對人即
債  權  人  台新國際商業銀行股份有限公司

法定代理人  吳東亮  


債  權  人  台北富邦商業銀行股份有限公司

法定代理人  程耀輝  


債  權  人  聯邦商業銀行股份有限公司


法定代理人  李憲章  
代  理  人  呂承鎰  
債  權  人  凱基商業銀行股份有限公司


法定代理人  魏寶生  


債  權  人  中國信託商業銀行股份有限公司


法定代理人  利明献  


債  權  人  良京實業股份有限公司

法定代理人  平川秀一郎


上列當事人間因聲請清算程序事件，應依職權裁定免責或不免責
，本院裁定如下：
    主  文
債務人許船波應予免責。
    理  由
一、按消費者債務清理條例(以下簡稱消債條例)第132條規定：
    「法院為終止或終結清算程序之裁定確定後，除別有規定外
    ，應以裁定免除債務人之債務」。
二、經查，本件債務人許船波因對於台新國際商業銀行股份有限
    公司等債權人負有新臺幣(下同)1,022,851元之無擔保債務
    ，因有不能清償債務之情事，前向本院具狀聲請清算程序，
    經本院於110年4月26日以110年度消債清字第5號裁定自中華
    民國110年4月26日下午5時起，開始清算程序，並由本院司
    法事務官進行本件清算程序。嗣後，債務人經本院司法事務
    官於110年9月7日以110年度司執消債清字第7號裁定清算程
    序終結，並已於110年9月25日確定在案。則依消債條例第13
    2條規定，本院於終結清算程序之裁定確定後，除別有規定
    外，應該以裁定免除債務人之債務。
三、本院經通知債務人及債權人就債務人是否應予免責一事表示
    意見，茲彙整兩造意見如下：
(一)債權人台新國際商業銀行股份有限公司：
    本行不同意債務人免責，謹請鈞院詳察債務人是否有消債條
    例第133條、第134條各款不免責事，諸如查詢債務人入出境
    資料以確認其是否奢侈浪費或隱匿財產之行為，以昭司法公
    信。
(二)債權人台北富邦商業銀行股份有限公司：
１、依「法院裁定開始清算程序後，債務人有薪資、執行業務所
    得或其他固定收入，而普通債權人之分配總額低於債務人聲
    請清算前二年間，可處分所得扣除自己及依法應受其扶養者
    所必要生活費用之數額者，法院應為不免責裁定」，消費者
    債務清理條例第133條前段，定有明文。窺其立法意旨在避
    免債務人濫用清算程序以獲免責，並敦促有清償能力者，利
    用薪資、執行業務所得獲其他固定收入清償債務而受免責，
    爰以債務人聲請清算前二年間，可處分所得扣除自己及依法
    應受其扶養者所必要生活費用數據為計算基礎，以為裁定免
    責之依據，進而保障債權人可受最低清償。論理解釋，債清
    條例第133條「債務人應否免責之要件」之檢核點在於「於
    清算程序開始後債務人有固定薪資、收入且扣除生活必要支
    出後有餘額」及「債權人受分配之總額低於債務人聲請清算
    前二年間，可處分所得扣除自己及伊法應受其扶養者所必要
    之生活費用之數額」？陳報人等債權人因無法藉電子閘門獲
    悉相對人近年來所得及財產之變化之軌跡，進而掌握是否惡
    意操弄之蹊蹺。相對人在尚有固定所得前提下，卻不積極與
    各該債權人勉力達成債務協商，此點尚請鈞院惠予實質審查
    。
２、綜前所述，依本條例之債務清理程序，債權人於不得已之情
    況下，已蒙受相當損失。爰聲請鈞院詳審本條例第133條前
    段之規定，對相對人所發生之債務裁定不予免責。
(三)債權人凱基商業銀行股份有限公司：
１、按消費者債務清理條例第133條揭示：「法院裁定開始清算程
    序後，債務人有薪資、執行業務所得或其他固定收入，扣除
    自己及依法應受其扶養者所必要生活費用之數額後仍有餘額
    ，而普通債權人之分配總額低於債務人聲請清算前二年間，
    可處分所得扣除自己及依法應受其扶養者所必要生活費用之
    數額者，法院應為不免責之裁定。但債務人證明經普通債權
    人全體同意者，不在此限。」此按本條例第78條法院裁定開
    始更生程序後，債務人免責前，法院裁定開始清算程序，其
    已進行之更生程序，適於清算程序者，作為清算程序之一部
    ；其更生聲請視為清算聲請。倘現金債務人收入扣除每月支
    出後亦有剩餘，法院應裁定債務人應為不免責，謹請  鈞院
    明察秋毫。
２、觀債務人今因其不當借貸所衍生自認無力清償之債務，應當
    裁定其清算程序不免責之聲請，謹請鈞院就此清算事件諒為
    衡酌，實感德便。
(四)債權人良京實業股份有限公司：
　　債權人前曾於清算程序中，具狀指陳「國泰人壽保單解約金
    4,596元者，是否曾被質借而減損價值？除請鈞院賜為向該
    保險公司調查該單質借之時點及金額外；債務人是否有其他
    保單未陳報？攸關其是否隱匿財產，茲事體大，故請求鈞院
    賜為向中華民國人壽保險商業同業公會函查：債務人有無以
    自己為要保人、或嗣後變更要保人(含清算前2年內所發生者
    )、或質借未償還之商業保險保單？如有，則與保單有關之
    一切金額，均應全數加入清算財團供分配，」…等語在卷。
    上情如經鈞院查有實據，債務人即有消費者債務清理條例第
    134條第2、8款之不免責事由，應不免責。
(五)債權人中國信託商業銀行股份有限公司：
１、請鈞院查察債務人是否有無構成消債條例第133條不應免責之
    情事：
　　按法院裁定開始清算程序後，債務人有薪資、執行業務所得
    或其他固定收入，扣除自己及依法應受其扶養者所必要生活
    費用之數額後仍有餘額，而普通債權人之分配總額低於債務
    人聲請清算前二年間，可處分所得扣除自己及依法應受其扶
    養者所必要生活費用之數額者，法院應為不免責之裁定。
２、主張債務人依消債條例第134條第2、8款不免責之事由：
    依鈞院110年度消債清字第5號民事裁定所載，如債務人每月
    可處分所得扣除每月自己及應受其扶養者所需生活費用後，
    已入不敷出，就超支部分債務人如何負擔？是否另有收入未
    有列入財產及收入狀況說明書？或有隱匿之事實？實有疑義
    ？綜上，即有故意於財產即收入狀況說明書為不實記載等情
    事。已然符合消債條例第134條第8款之規定，法院應為不免
    責之裁定。
３、請求查調債務人是否消債條例第134條其他各款不免責之事由
    。
(六)債權人聯邦商業銀行股份有限公司：
１、債權人於本消債條例事件僅受償5850元，至今，亦未再有其
    他受償，債務人尚積欠全體債權人債務並未為全部清償。
２、債務人所請是否符消債條例第142條之規定，即有無第141條
    之免責情形，有待鈞院職權審理，惟如債務人已無力支付積
    欠債務及弱勢體病為由，而逕將風險轉由各債權人承擔，定
    會對社會帶來嚴重且不良之示範，鼓舞他人起而效法引用此
    法條，一但法院准許債務人免責，實對債權人之債權損失甚
    鉅。
３、謹依消費者債務清理條例之規定，懇請鈞院職權調查應否有
    為不免責之裁定情事，不再到場表示意見，同時具狀表示因
    未全部清償，不同意債務人聲請免責。
(七)債務人陳述略以：
　　債務人無消債條例第133條及第134條所定應不予免責之事由
    ，請貴院明鑑，依法裁定債務人免責，賦予債務人重生之機
    會。
四、本件債務人無消費者債務清理條例第133條前段所定之應為
    不免責裁定之事由：
(一)按消費者債務清理條例第133條前段規定：「法院裁定開始
    清算程序後，債務人有薪資、執行業務所得或其他固定收入
    ，扣除自己及依法應受其扶養者所必要生活費用之數額後仍
    有餘額，而普通債權人之分配總額低於債務人聲請清算前二
    年間，可處分所得扣除自己及依法應受其扶養者所必要生活
    費用之數額者，法院應為不免責之裁定」。
(二)經查，債務人許船波是於54年12月出生，有中度精神障礙，
　　無工作能力，生活費用均仰賴家人供應，有聲請人身心障礙
    證明佐參。又查，聲請人與母親同住，生活費用來源須依靠
    家人供應，是本件於裁定開始清算程序之後，債務人的所得
    收入，於扣除必要生活費用後，並無所謂的仍有餘額可言。
    因此，本件債務人並無消費者債務清理條例第133條前段所
    規定的應為不免責裁定之事由。
五、債務人無消費者債務清理條例第134條所定應為不免責裁定
    之情形：
(一)按消費者債務清理條例第134條規定：「債務人有下列各款
    情形之一者，法院應為不免責之裁定。但債務人證明經普通
    債權人全體同意者，不在此限：一、於七年內曾依破產法或
    本條例規定受免責。二、故意隱匿、毀損應屬清算財團之財
    產，或為其他不利於債權人之處分，致債權人受有損害。三
    、捏造債務或承認不真實之債務。四、聲請清算前二年內，
    因消費奢侈商品或服務、賭博或其他投機行為，所負債務之
    總額逾聲請清算時無擔保及無優先權債務之半數，而生開始
    清算之原因。五、於清算聲請前一年內，已有清算之原因，
    而隱瞞其事實，使他人與之為交易致生損害。六、明知已有
    清算原因之事實，非基於本人之義務，而以特別利於債權人
    中之一人或數人為目的，提供擔保或消滅債務。七、隱匿、
    毀棄、偽造或變造帳簿或其他會計文件之全部或一部，致其
    財產之狀況不真確。八、故意於財產及收入狀況說明書為不
    實之記載，或有其他故意違反本條例所定義務之行為，致債
    權人受有損害，或重大延滯程序。」次按，消費者債務清理
    條例關於清算程序，是以免責主義為原則，不免責為例外。
    因此，如果債權人要主張債務人有消費者債務清理條例第13
    4條各款所規定之不免責事由，自應由債權人自行具體舉證
    以佐實主張。債權人如果聲請法院介入調查證據，必須要有
    相當合理可憑的具體事實徵兆及理由始可，不應僅是以自己
    空泛猜測之詞，隨意要求法院向其他單位四處調查有無不利
    於債務人之證據資料。否則，法院如果隨著債權人任意要求
    ，在無任何具體事實徵兆之情況下，即四處或長期調查有無
    不利於債務人之證據資料，將有失裁判者的公正與客觀的立
    場。因此，如果債權人要主張債務人有消費者債務清理條例
    第134條各款所定不免責之情事，應該要由債權人自行就債
    務人有合於該條各款要件之事實，提出相當之具體事證證明
    之。
(二)本件經本院依職權函詢債權人意見之結果，債權人雖然具狀
    表示不同意債務人免責云云。惟就債務人是否有消費者債務
    清理條例第134條各款之情形，並未具體說明或提出相當的
    事證，僅聲請本院介入調查有無不利於債務人之證據資料。
　　惟依上述說明，在無任何具體事實徵兆之情況下，法院如果
    隨著債權人任意要求，即四處或長期調查有無不利於債務人
    之證據資料，將有失裁判者公正與客觀立場。又查，債權人
    良京實業股份有限公司陳稱曾於清算程序中，具狀指陳「國
    泰人壽保單解約金4,596元者，是否曾被質借而減損價值？
    除請鈞院賜為向該保險公司調查該單質借之時點及金額外；
    債務人是否有其他保單未陳報？攸關其是否隱匿財產，茲事
    體大，故請求鈞院賜為向中華民國人壽保險商業同業公會函
    查：債務人有無以自己為要保人、或嗣後變更要保人(含清
    算前2年內所發生者)、或質借未償還之商業保險保單？如有
    ，則與保單有關之一切金額，均應全數加入清算財團供分配
    ，」…等語。惟查，本件於110年度司執消債清第7號清算程
    序中，依中華民國人壽保險商業同業公會保險業通報作業資
    訊系統資料查詢結果表顯示，債務人在於國泰人壽及新光人
    壽的保單為有效。惟查，其中新光人壽保險股份有限公司以
    110年6月10日民事陳報狀，陳報目前並無以債務人許船波為
    要保人之保單。另查，國泰人壽保險股份有限公司保單，號
    碼0000000000，保單解約金額為4,596元，有資產表在卷可
    考，並業經債權人良京實業股份有限公司分配3,436元，有
    匯款入帳聲請書附卷可佐。另查，上揭保險資料，乃是由債
    務人於110年5月17日以民事陳報狀提出保險業通報作業資訊
    系統資料查詢結果表載明，顯見債務人應無隱匿之意思。而
    本件無具體的證據得以認定債務人有何消債條例第134條所
    列各款之不免責事由，自應認為債務人無該條各款所定之情
    形存在。
六、綜據上述，本件債務人業經本院於110年9月7日以109年度司
    執消債清字第7號裁定本件清算程序終結，並於110年9月25
    日確定在案。而且，本件無消費者債務清理條例第133條前
    段所規定之應為不免責裁定之事由，亦無同條例第134條所
    定之應為不免責裁定之情形，則依同條例第132條的規定，
    本件自應裁定債務人免責。
七、依消費者債務清理條例第132條，裁定如主文。　　
中　　華　　民　　國　　111 　年　　1 　　月　　3 　　日
                  民事第二庭法　官　呂仲玉
以上正本係照原本作成。
如對本裁定抗告，須於裁定送達後10日內向本院提出抗告狀，並
應繳納抗告費新臺幣1千元。
中　　華　　民　　國　　111 　年　　1 　　月　　3 　　日
                            書記官　朱鴻明